臺灣臺中地方法院刑事判決　　　　　　　 96年度易字第590號
公　訴　人　臺灣臺中地方法院檢察署檢察官
被　　　告　乙○○
上列被告因偽造文書案件，經檢察官提起公訴（95年度偵字第
28048號），被告於準備程序中就被訴事實為有罪之陳述，受命
法官於聽取當事人之意見後，由本院合議庭裁定以簡式審判程序
判決如下：
    主    文
乙○○連續行使從事業務之人，明知為不實之事項，而登載於其
業務上作成之文書，足以生損害於他人，處有期徒刑陸月，如易
科罰金，以銀元參佰元即新臺幣玖佰元折算壹日。
    犯罪事實及理由
一、犯罪事實：
  (一)乙○○於民國九十年九月三日起迄九十四年六月三十日止，
    任職於址設在臺中市○區○○○路一七○之一號之臺證綜合
    證券股份有限公司進化分公司（下稱臺證證券公司），擔任
    營業員，以替客戶進行股票買賣交易為其業務，為從事業務
    之人，期間並由乙○○擔任臺證證券公司之客戶即甲○○之
    業務員。詎乙○○為增加業績，其利用知悉甲○○委託買賣
    股票時之轉帳扣款帳戶即泛亞商業銀行股份有限公司金融帳
    戶（帳號為000000000000號，又泛亞商業銀行
    股份有限公司帳戶嗣已更名為寶華商業銀行股份有限公司，
    下稱前開寶華銀行帳戶）之機會，竟基於登載不實事項於其
    業務上所掌之臺證證券公司委託書（含當日買進及當日賣出
    委託書，下稱前開股票買賣委託書）並進而行使之概括犯意
    ，未經取得甲○○委託下單交易之指示、同意及授權，自九
    十一年四月三十日起至九十二年七月二十八日止（起訴書原
    誤載為自九十二年底起至九十三年七、八月間止，業經蒞庭
    檢察官於本院審理時當庭更正），先後於如附表所示之日期
    ，均以甲○○電話下單為由，連續在其職務上所制作之前開
    股票買賣委託書上，擅自填寫買賣如附表所示之股票，並持
    之以行使而交由不知情之成年競價輸入員將委託單上資料輸
    入電腦與證券交易所終端機連線完成交易，足以生損害於臺
    證證券公司及甲○○。
  (二)案經告訴人甲○○訴由臺灣臺中地方法院檢察署檢察官偵查
    起訴。
二、本案證據：
  (一)被告乙○○於偵查、本院審理時之自白。
  (二)告訴人即證人甲○○於本院審理時之結證。
  (三)臺證證券公司九十六年三月二十二日覆本院函併附以被告名
    義填具之股票買賣委託書。
  (四)寶華商業銀行股份有限公司臺中分行九十六年三月五日覆本
    院函併附證人甲○○之前開寶華銀行帳戶交易明細表各一件
    、前開寶華銀行帳戶存摺交易明細表四本。
三、論罪科刑：
  (一)新舊法比較：被告行為後，刑法業於九十四年一月七日修正
    ，同年二月二日公布，於九十五年七月一日施行，其中新法
    修正第二條、第三十三條、第四十一條、第五十一條第五款
    規定。按行為後法律有變更者，適用行為時之法律，但行為
    後之法律有利於行為人者，適用最有利於行為人之法律，現
    行刑法第二條第一項訂有明文。此條規定乃與刑法第一條罪
    刑法定主義契合，而貫徹法律禁止溯及既往原則，係規範行
    為後法律變更所生新舊法律比較適用之準據法，是刑法第二
    條本身雖經修正，但刑法第二條既屬適用法律之準據法，本
    身尚無比較新舊法之問題，應一律適用裁判時之現行刑法第
    二條規定，以決定適用之刑罰法律，先予辨明。又以本次刑
    法修正之比較新舊法，應就罪刑有關之共犯、未遂犯、想像
    競合犯、牽連犯、連續犯、結合犯，以及累犯加重、自首減
    輕暨其他法定加減原因（如身分加減）與加減例等一切情形
    ，綜其全部罪刑之結果而為比較，最高法院九十五年五月二
    十三日著有九十五年度第八次刑庭會議決議可資參照。經查
    ：
  1.刑法第二百十六條、第二百十五條之行使業務登載不實文書
    罪，法定刑得科銀元五百元以下罰金，依修正後刑法施行法
    增訂第一條之一：「中華民國九十四年一月七日刑法修正施
    行後，刑法分則編所定罰金之貨幣單位為新臺幣。九十四年
    一月七日刑法修正時，刑法分則編未修正之條文定有罰金者
    ，自九十四年一月七日刑法修正施行後，就其所定數額提高
    為三十倍。但七十二年六月二十六日至九十四年一月七日新
    增或修正之條文，就其所定數額提高為三倍」及刑法第三十
    三條第五款修正為：「主刑之種類如下：五、罰金：新臺幣
    一千元以上，以百元計算之」等規定觀之，依修正後之法律
    ，前開行使業務登載不實文書罪所得科處之罰金刑最高為新
    臺幣一萬五千元、最低為新臺幣一千元，然依被告行為時之
    刑罰法律，即罰金罰鍰提高標準條例第一條前段規定之提高
    倍數十倍及修正前刑法第三十三條第五款規定之罰金最低額
    一元計算，則前開行使業務登載不實文書罪所得科處之罰金
    最高為銀元五千元，最低額均為銀元十元，若換算為新臺幣
    ，最高額雖與新法均同為新臺幣一萬五千元，然最低額均僅
    為新臺幣三十元。因此，比較上述修正前、後之刑罰法律，
    自以被告行為時關於科處罰金刑之法律較有利於被告。
  2.修正前刑法第五十六條連續犯之規定業已刪除，原屬連續犯
    之數個犯罪行為，依新法應數罪併罰，二者相較，修正前之
    規定可依裁判上一罪論處，修正前之規定顯較有利於被告，
    應依修正前刑法第五十六條之連續犯規定論處。
  3.綜合上述各條文修正前、後之比較，揆諸前揭最高法院決議
    及修正後刑法第二條第一項前段、後段規定之「從舊、從輕
    」原則，被告自應適用九十四年一月七日修正前刑法之相關
    規定、罰金罰鍰提高標準條例第一條前段之規定，予以論處
    。
  (二)被告臺證證券公司之營業員，負責為客戶進行股票買賣交易
    ，為從事業務之人，其於前揭業務上所掌之臺證證券公司委
    託書上，冒用告訴人甲○○名義，制作不實之文書而參與股
    票交易，自足以生損害於臺證證券公司及告訴人甲○○。是
    核被告所為，係犯刑法第二百十六條、第二百十五條之行使
    業務上登載不實文書罪。
  (三)被告於業務上文書為不實之登載後持以行使，其登載不實之
    低度行為為行使之高度行為所吸收，不另論罪。
  (四)被告先後多次行使業務上登載不實文書犯行，時間緊接，所
    犯構成要件相同之罪名，顯係基於概括之犯意反覆為之，應
    依修正前第五十六條連續犯之規定，論以一罪，並加重其刑
    。
  (五)爰審酌被告擔任營業員，竟為個人業績之私利即冒用客戶之
    帳戶進行交易，且其為本案行使業務上登載不實文書犯行之
    期間非短、次數甚多，再兼衡酌被告犯後均坦承犯行，被告
    已與告訴人甲○○達成和解並依約賠償損害，告訴人甲○○
    於本院審理陳明願意原諒被告，及被告前因妨害兵役、偽造
    文書案件，分別經法院判處有期徒刑三月，緩刑三年確定及
    判處有期徒刑四月，緩刑三年確定（均已緩刑期滿）之前科
    素行，有臺灣高等法院被告前案紀錄表附卷可按，暨其犯罪
    之動機、目的、手段、智識程度等一切情狀，量處如主文所
    示之刑，並諭知易科罰金之折算標準。而按刑法第四十一條
    第一項前段規定，於九十四年一月七日修正、九十五年七月
    一日施行前之規定為：「犯最重本刑為五年以下有期徒刑以
    下之刑之罪，而受六個月以下有期徒刑或拘役之宣告，因身
    體、教育、職業、家庭之關係或其他正當事由，執行顯有困
    難者，得以一元以上三元以下折算一日，易科罰金。」；又
    被告行為時之易科罰金折算標準，修正前罰金罰鍰提高標準
    條例第二條（現已刪除）規定，就其原定數額提高為一百倍
    折算一日，則本件被告行為時之易科罰金折算標準，應以銀
    元一百元、二百元、三百元折算一日，經折算為新臺幣後，
    應以新臺幣三百元、六百元、九百元折算為一日。修正施行
    後之規定則為：「犯最重本刑為五年以下有期徒刑以下之刑
    之罪，而受六個月以下有期徒刑或拘役之宣告者，得以新臺
    幣一千元、二千元或三千元折算一日，易科罰金。」比較修
    正前後之易科罰金折算標準，以被告行為時關於易科罰金之
    規定，較有利於被告，自應依適用被告行為時之舊法，依修
    正前刑法第四十一條第一項前段、修正前罰金罰鍰提高標準
    條例第二條之規定，諭知易科罰金之折算標準，附此敘明。
四、不另為無罪諭知部分：
  (一)公訴意旨雖以：被告乙○○意圖為自己不法之所有，自九十
    一年四月三十日起至九十二年七月二十八日止（起訴書原誤
    載為自九十二年底起至九十三年七、八月間止，業經蒞庭檢
    察官於本院審理時當庭更正），連續擅自填寫前開股票買賣
    委託書而買賣如附表所示股票之方式，先後利用告訴人甲○
    ○之前開寶華銀行帳戶內之六十四萬元買賣股票，並致告訴
    人甲○○遭被告以前開方式操作股票失利而受有六十四萬元
    之損害，嗣告訴人甲○○於九十四年間查詢前開寶華銀行帳
    戶之交易明細後，始知上情。因認被告涉犯刑法第三百三十
    九條第一項之詐欺取財罪嫌等語。
  (二)按犯罪事實應依證據認定之，無證據不得認定犯罪事實；又
    不能證明被告犯罪者，應諭知無罪之判決，刑事訴訟法第一
    百五十四條第二項及第三百零一條第一項分別定有明文。又
    按被告或共犯之自白，不得作為有罪判決之唯一證據，仍應
    調查其他必要之證據，以察其是否與事實相符，刑事訴訟法
    第一百五十六條第二項定有明文。又刑法之故意，係指認識
    犯罪之構成事實，且進而決定為其行為之意思，其中決定為
    其行為之意思，皆有一定之遠因，即「動機」，通常動機與
    犯罪之成立無關，或以之為科刑時應予審酌之事項，然於特
    殊之犯罪，若以之為主觀不法構成要件之構成要素者，如刑
    法分則中規定以「意圖」為成立要件之罪，法律既明定為犯
    罪構成要件，則動機已成犯罪內容之一部分，不得再視為一
    般之動機，故目的犯（意圖犯）在主觀上除須具備故意之構
    成要件外，尚須具備法定之不法意圖，否則其犯罪即無以成
    立（最高法院九十三年度臺上字第四七九八號判決意旨參照
    ）。
  (三)公訴人認被告涉有前開詐欺取財之罪嫌，係以被告之自白，
    及告訴人甲○○於偵查中之指訴為其所憑之論據。又被告於
    偵查、本院審理時雖均坦承其於前揭期間，連續在前開股票
    買賣委託書上擅自填寫買賣如附表所示股票，並以前開寶華
    銀行帳戶之金錢買賣股票，嗣其操作股票失利，致前開寶華
    銀行帳戶之存款總額（與其擅自填寫買賣如附表所示股票前
    之前開寶華銀行帳戶存款總額相較），有減少六十四萬元等
    語。惟查：
  1.被告擅自填寫前開股票買賣委託書而買賣如附表所示股票過
    程中，雖係以前開寶華銀行帳戶之金錢買賣股票，惟被告於
    前開期間中未曾逕將前開寶華銀行帳戶之金錢領出之情事，
    業據被告陳明在卷，核與卷附前開寶華銀行帳戶存摺交易明
    細表四本、寶華商業銀行股份有限公司臺中分行九十六年三
    月五日覆本院函併附前開寶華銀行帳戶交易明細表各一件之
    內容相符。衡情被告倘果真係基於不法所有之意圖，而以前
    開寶華銀行帳戶之金錢買賣股票，被告豈有始終均未將前開
    寶華銀行帳戶存款餘額提領出來，並實際將該金錢置於自己
    實力支配下之可能？再參諸告訴人即證人甲○○於本院審理
    時結證：被告是為了要衝業績，所以買賣股票的筆數很多；
    我是於九十一年開立前開寶華銀行帳戶後，我係於九十一年
    四月八日存入八十萬元，我僅於九十一年四月八日存入八十
    萬元後之同月，有委託被告買賣幾筆股票交易等語；我當時
    對被告提出告訴所計算的損害六十四萬元，是以我自己最後
    一筆自行買賣股票後之前開寶華銀行帳戶存款餘額，加上被
    告最後一次（即指九十二年七月二十八日）擅自買賣股票後
    前開寶華銀行帳戶之存款餘額，二者之總額合計為前開八十
    萬元而計算出來的等語（見本院卷一○二至一○四頁），至
    多僅能認定被告操作股票失利之結果，使前開寶華銀行帳戶
    存款餘額合計減少六十四萬元，尚無從依此反證被告即係基
    於不法所有之意圖而操作買賣證人甲○○之股票，且由證人
    甲○○前揭結證被告是為衝業績而為前揭買賣操作股票之行
    為觀之，倘遽認被告係基於不法所有意圖而為前揭犯行，顯
    屬速斷。況觀諸卷附前開寶華銀行帳戶存摺交易明細表四本
    ，可知被告於九十一年四月三十日擅自以前揭方式用前開寶
    華銀行帳戶之金錢買賣股票前，證人甲○○基於自己意思最
    後一筆買賣股票後之前開寶華銀行帳戶存款餘額為九十一年
    四月二十九日之五萬三千五百三十四元（見本院卷三九頁）
    ，又被告自九十一年四月三十日起擅自以前揭方式用前開寶
    華銀行帳戶之金錢買賣股票過程中，前開寶華銀行帳戶之存
    款餘額迭有增加、減少之變動情形，期間前開寶華銀行帳戶
    之存款餘額，於不同時間，甚且屢有多次增加至四十餘萬元
    乃至五十餘萬元之情形（見本院卷四一至五六、六一、六四
    、六六頁），則前開寶華銀行帳戶之存款餘額迭有增加，且
    被告始終均未將前開寶華銀行帳戶存款餘額提領出來並實際
    將該金錢置於自己實力支配下之情形下，顯無從逕認被告係
    基於不法所有意圖而為前揭犯行。於此情形，被告此部分所
    為自白顯與事實不符，尚無從逕為不利被告之認定。
  2.從而，依公訴人所舉之證據，尚難認被告主觀上就前開六十
    四萬元有詐欺取財之不法所有意圖。此外，本院復查無其他
    積極證據，足資證明被告確有公訴人所指此部詐欺取財之犯
    行，揆諸首揭法條及判例意旨，不能證明被告犯罪，原自應
    為無罪之諭知，惟公訴人認此部分與上述經本院認定有罪部
    分有牽連犯之裁判上一罪關係，本院爰不另為無罪之諭知，
    附此敘明。
五、應適用之法條：依刑事訴訟法第二百七十三條之一第一項、
    第二百九十九條第一項前段、第三百十條之二、第四百五十
    四條第一項，（修正前）刑法第五十六條、第二百十五條、
    第二百十六條、（修正前）第四十一條第一項前段，罰金罰
    鍰提高標準條例第一條前段、（修正前）第二條，現行法規
    所定貨幣單位折算新臺幣條例第二條，判決如主文。
六、如不服本判決，應於判決送達後十日內，向本院提出上訴狀
    （須附繕本），上訴於臺灣高等法院臺中分院。
本案經檢察官丙○○到庭執行職務。
中　　華　　民　　國　　96　　年　　4 　　月　　20　　日
                  刑事第九庭    法　官　何世全
以上正本證明與原本無異。
                                書記官　童洪芳美
中　　華　　民　　國　　96　　年　　4 　　月　　20　　日
附錄論罪科刑法條：
刑法第二百十六條
二百十條至第二百十五條之文書者，依偽造、變造文書或登載不
實事項或使登載不實事項之規定處斷。
刑法第二百十五條
從事業務之人，明知為不實之事項，而登載於其業務上作成之文
書，足以生損害於公眾或他人者，處三年以下有期徒刑、拘役或
五百元以下罰金。
